臺灣高等法院花蓮分院刑事判決　　　　　　九十年度上訴字第一五八號
　　上　訴　人　甲○○
　　即　被　告
　　　　　　　　乙○○
　　選任辯護人　吳漢成
右列上訴人等因偽造有價證券等案件，不服臺灣台東地方法院八十八年度訴字第一六
九號中華民國九十年四月二十五日第一審判決( 起訴案號：臺灣台東地方法院檢察署
八十八年度偵字第四八九號 )，提起上訴，本院判決如左：
    主  文
原判決撤銷。
甲○○、乙○○共同連續意圖供行使之用，而偽造有價證券，甲○○處有期徒刑年
陸月，乙○○處有期徒刑年貳月。
偽造之支票肆拾肆張（附表編號(一)、(二)、(四)至(十一)、(十三)、(十五)、(十七)至、至、、
、、至、至、至）均沒收。
    事  實
甲○○與乙○○為夫妻關係，二人自民國（下同）八十四年起即陸續向黃慧美借用支
票用於生意上周轉。嗣黃慧美因支票用完，乃於八十八年一月十三日晚間，拿台東信
用合作社支票存款帳戶：０四一八四—八０號之印鑑章一顆交付甲○○委其代領支票
簿一本，並於同年月十四日，由乙○○持上開印鑑領取上揭帳號、票號二五八九五一
號至二五九０００號共五十張之支票簿一本。惟二人屢經催討，仍未將該支票簿及印
鑑章歸還予黃慧美，且未經授權，共同意圖供於行使之用，基於概括犯意，連續盜蓋
該印鑑章，以黃慧美為發票人，偽造該代領支票簿（票號二五八九五一號至二五九０
００號）五十張支票中之四十張（詳如主文第三項所示），並對外行使。嗣甲○○與
乙○○為領取更多支票供己使用，未經黃慧美同意，共同基於偽造文書之犯意聯絡，
於同年月二十九日再盜用黃慧美所交付之上開印鑑章，偽造「支票領取證」一紙向台
東信用合作社之承辦人員提出行使，以冒領同一支票帳戶、票號二五九六０一至二五
九六五０號共五十張之支票簿一本，足生損害於黃慧美。復未經授權，共同基於前揭
偽造及行使有價證券之概括犯意聯絡，連續盜蓋該印鑑章，以黃慧美為發票人，簽發
冒領支票簿中票號：二五九六０二號、二五九六一九至二五九六二一號共四張後，始
於同年一月底某日返還該印鑑章予黃慧美。嗣因黃慧美屢次催討代領之支票簿未果，
於向台東信用合作社查詢後，始發覺上情。
案經黃慧美訴由臺灣臺東地方法院檢察署檢察官偵查起訴。
    理  由
一、訊之上訴人即被告甲○○、乙○○均矢口否認有何偽造有價證券之犯行，均辯稱
    ：「因為向她借票，她說支票用完叫我去領，交給我印鑑章，開票有經過她同意
    ，後來把印鑑還她，第二次向她借票要再領，她再給我印鑑去領第二本；領票時
    就說好支票給我用，她確實是借票給我，我們以前也向她借過票，她曾說因為跳
    票負擔債務，所以告我云云。然查告訴人黃慧美已於八十九年一月七日死亡，有
    戶籍謄本一紙在卷，惟據其於偵查中之堅稱：「交付印章給他們（指被告二人）
    是因為支票用完，請他代領，並未授權開票」等語。又觀諸告訴人與被告二人間
    之前借票情形，告訴人稱：「依照雙方之前之約定，都是一次簽發一至三張，且
    金額及發票日皆是我填，只有到八十七年間，約有十至二十張才用蓋章未填寫金
    額方式借給被告；李某拿走印章後，一再請求返還都藉詞推託，八十八年一月底
    還印章後，就未再借他第二次，因為印章及支票皆拖延不還，不可能借他第二次
    」等語（見偵卷第六十二頁）；而被告乙○○自承：「以前皆由黃慧美親自開票
    ，但日期、金額大多我們填，借一至三張都有，但未超過三張」（見偵卷第六十
    頁背面）、「以前借過票，有時是告訴人蓋好章，金額我們填，都是三張至十張
    不等」（見本院九十年三月六日調查筆錄）等語，並經本院向台東信用合作社調
    取被害人使用之支票而已兌現者之資料顯示，被害人借予被告之支票，並非漫無
    限制，而本件第一次領用之支票，及廿一張已兌現者外，其餘廿九張不知下落經
    本院命被告等提出迄至辯論期日，亦未能提出，可見以前雙方間之借票多由告訴
    人簽發，並有張數之限制，並非毫無限制任由被告等整本支票簿隨意簽發，衡情
    自以告訴人之指訴較符社會常情及堪以採信。況被告甲○○曾於偵查中承認：「
    （告訴人有無向你索取支票本？）領到第一本支票本後，約一個禮拜，有向我索
    討支票本」等語（見偵卷第六十一頁背面），果如被告等所辯第一本支票簿係告
    訴人同意渠等借用，告訴人即無索討之必要，再觀之被告領取第二本支票簿後，
    於被害人索討時，即將全本支票蓋用被害人之印章，如係被害人同意其使用，何
    必急於蓋用印章，益證被告等確實未經授權，偽造票號二五八九五一號至二五九
    ０００號之支票五十張，其中之四十五張及第二本之第二五九六一九至第二五九
    六二一號與第二五九六Ｏ二號等支票，並行使之。此外，復有台東信用合作社之
    支票領取證一紙、票據使用狀況查詢單、支票存款對帳單、被告偽造支票明細表
    ，被告等所簽發已兌現之四十張支票（詳如附表所示退票及兌領部分）正背面影
    印本等票據交換所檢送之被害人帳戶支票退票紀錄等件附卷可憑，而被告等另辯
    稱係被害人與伊作荖葉生意，將支票帳戶交伊等使用一節，果係如此，被告等自
    可從容將領用之支票依次簽發，而且有八張支票下落不明，足證被害人所指被告
    等故意製造達到可以冒領第一本支票回籠半數再行冒領第二本支票簿之犯罪手段
    ，合乎情理。何況被告甲○○在台灣土地銀行台東分行第000－000－00
    0000號支票存款戶，迄今尚未因退票而拒絕往來，尚在使用中，有該行九十
    年八月二日東存字第九ＯＯ三四四一號函檢送之往來明細表在本院卷可稽，其有
    故意使用被害人之支票，以保護自己之支票不致遭受退票之自私心應至明，被告
    等所辯均係諉卸刑責之詞，不足採信，事證明確，被告等犯行均足以認定。
二、查被告等偽造如附表之支票，加以行使，其等有供行使之用，而偽造有價證券之
    意圖至明，核被告甲○○、乙○○所為，係犯刑法第二百零一條第一項偽造有價
    證券罪及第二百一十六條之行使同法第二百十條偽造私文書罪。渠等盜蓋告訴人
    印鑑章之行為，係偽造有價證券及私文書之階段行為，又行使偽造有價證券之輕
    度行為為偽造之重度行為所吸收，偽造私文書之低度行為為行使之高度行為所吸
    收，均不另論罪。被告二人就上開犯行，有犯意聯絡及行為分擔，為共同正犯。
    渠等前後多次偽造有價證券之行為，時間緊接，方法相同，觸犯構成要件相同之
    罪名，顯係基於概括犯意而為之，為連續犯，依同法第五十六條以一罪論並得加
    重其刑至二分之一。再所犯偽造有價證券與行使偽造私文書二罪間，有方法結果
    之牽連關係，依同法第五十五條後段從一重偽造有價證券罪處斷。原審據以論處
    被等罪刑，固非無見。惟查原判決既於事實及理由認定被告等係意圖供行使之用
    而偽造有價證券罪，但於主文則諭知被告等行使偽造有價證券罪，致主文與事實
    理由互相矛盾，且未詳加認定被告偽造支票之金額、日期及其張數，自屬違法。
    而被告等除本院查得已兌現如附表所示之四十張支票，與撕毀之四十四張半張支
    票（號碼為二五九六Ｏ一至二五九六一五、二五九六二Ｏ、二五九六二二至二五
    九六五Ｏ）外，其中第二五九ＯＯＯ號一張僅蓋發票人印章，尚未簽發，上述撕
    毀之四十四張均僅蓋用被害人印章，尚未完成發票行為，其餘支票均下落不明，
    被告有無偽造該等下落不明之支票，除被告之自白外，並無證據足以證明，原審
    一併論罪，並均諭知沒收，亦有可議。被告等上訴意旨均否認犯罪，指摘原判決
    不當，固無足取。然原判決既有如上所述之不當，自應撤銷改判。爰審酌被告等
    行為後一再藉詞否認犯行，並無悔意，迄未與告訴人家屬達成和解及其偽造之張
    數被害人損害之程度等一切情狀，分別量處如主文所示之刑，以示懲儆。偽造如
    附表所示已兌領及退票部分之支票共四十四張，依法應予沒收，併宣告之。
三、公訴意旨另指被告等尚共同偽造如附表所示如編號(三)、(十二)、(十四)、(十六)、、、
    、、、及第二五九六Ｏ一號、第二五九六Ｏ三號至第二五九六一五號、第
    二五九六二二號至第二五九六五Ｏ號、第二五九六一六號至第二五九六一八號等
    支票之犯行一節，上開事實除被告等之自白外，並無其他證據足以證明，被告等
    之自白與事實相符，自難僅憑被告等之自白，為唯一論罪之依據。被告等此部分
    之犯罪即屬不能證明，因檢察官認此部分係與前開論罪部分，有連續犯之關係為
    裁判上一罪，爰不另為諭知無罪之判決。
據上論斷，應依刑事訴訟法第三百六十九條第一項前段，第三百六十四條，第二九十
九條第一項前段，刑法第二十八條、第五十六條、第二百零一條第一項、第二百一十
六條、第二百十條、第五十五條、第二百零五條，罰金罰鍰提高標準條例第一條，判
決如主文。
本案經檢察官李土城到庭執行職務。
中      華      民      國      九十一    年     七      月     八      日
                                    審判長法官  謝  志  揚
                                          法官  賴  淳  良
                                          法官  莊  謙  崇
右正本證明與原本無異。
如不服本判決，應於送達後十日內，向本院提出上訴狀。其未敘述理由者，並應於提
出上訴狀後十日內向本院補提理由狀(須附繕本)。
                                        書記官  林  明  智
中      華      民      國      九十一    年     七      月    十一     日
